臺灣臺南地方法院民事裁定
111年度消債清字第10號
聲  請  人
即  債務人  陸琳  


上列當事人因消費者債務清理事件聲請清算，本院裁定如下：
    主  文
聲請人甲○自民國111年7月29日下午5時起開始清算程序，並命司
法事務官進行本件清算程序。
    理  由
一、按債務人不能清償債務或有不能清償之虞者，得依本條例所
    定更生或清算程序，清理其債務；債務人對於金融機構負債
    務者，在聲請更生或清算前，應向最大債權金融機構請求協
    商債務清償方案，或向其住、居所地之法院或鄉、鎮、市、
    區調解委員會聲請債務清理之調解；協商或調解成立者，債
    務人不得聲請更生或清算。但因不可歸責於己之事由，致履
    行有困難者，不在此限。第75條第2項規定，於前項但書情
    形準用之；法院開始清算程序之裁定，應載明其年、月、日
    、時，並即時發生效力；法院裁定開始清算程序後，得命司
    法事務官進行清算程序，消費者債務清理條例（下稱消債條
    例)第3條、第151條第1項、第7項、第8項、第83條第1項、
    第16條第1項前段分別定有明文。復按，消債條例第151條第
    7項但書所定「因不可歸責於己之事由，致履行有困難者」
    ，僅須於法院就更生或清算之聲請為裁判時存在即可，不以
    協商成立後始發生者為限，並與債務人於協商時能否預見無
    關。債務人於協商時縱未詳加思考、正確判斷，或可預見將
    來履行可能有困難而仍冒然簽約成立協商，亦不能據此即認
    其履行有困難係可歸責於債務人。至債務人於履行有困難之
    事由發生前有無違約不履行行為，與該事由是否不可歸責於
    債務人之判斷尚屬無涉（民國98年第1期民事業務研究會第2
    4號、26號提案，司法院民事廳消債條例法律問題研審小組
    就101年1月4日修正前消債條例第151條第5項但書所定「因
    不可歸責於己之事由，致履行顯有重大困難者」之闡釋、10
    3年第9 期民事業務研究會第4號提案，司法院民事廳消債條
    例法律問題研審小組之意見，可資參照）。
二、聲請意旨略以：聲請人曾於民國108年7月間與債權金融機構
    玉山商業銀行股份有限公司（下稱玉山銀行）、乙○（台灣
    ）商業銀行股份有限公司（下稱匯豐銀行）達成前置協商，
    約定分120期、利率百分之5.5、每月清償新臺幣（下同）3,
    592元，惟聲請人還款至110年7月後，因尚須扶未成年子女
    陸○豪、陸○文，實無力繼續清償，不得已於110年8月毀諾。
    聲請人現任職於柏克錸公寓大廈維護有限公司（下稱柏克錸
    公司），擔任保全人員，月收入約為23,145元，積欠無擔保
    及無優先權債務約861,842元，有不能清償債務之情事，爰
    依消債條例之規定聲請清算等語。
三、經查：
  (一)聲請人為一般消費者，並未從事營業，核屬消債條例所定
       5年内未從事營業活動之消費者，且前未曾經法院宣告清
      算程序或宣告破產，亦未曾依消費者債務清理條例或破產
      法之規定而受刑之宣告等情，有聲請人所提出之柏克錸公
      司薪資條、勞工保險被保險人投保資料明細、全國財產稅
      總歸戶財產查詢清單、108、109年度綜合所得稅各類所得
      資料清單、勞工保險被保險人投保資料表等件為證（見本
      院卷第103至107、183至187、397至409頁），並有聲請人
      之稅務電子閘門財產所得調件明細表、本院民事紀錄科查
      詢表、臺灣高等法院被告前案紀錄表在卷足憑（見本院卷
      第223、224、217、455頁）。又聲請人積欠⑴玉山銀行203
      ,540元（本金192,750元、利息10,334元、違約金456元）
      、⑵乙○銀行90,872元（本金87,945元、利息2,927元）、⑶
      裕融企業股份有限公司（下稱裕融公司）928,220元（因
      裕融公司未依本院通知陳報其對聲請人之債權金額，爰按
      聲請人提出之本院110年10月4日南院武110司執意字第935
      55號執行命令所載裕融公司對聲請人為強制執行之債權額
      認定此債權，計算至聲請清算日即111年1月27日止之債權
      為本金578,084元、利息344,503元、費用5,633元，元以
      下四捨五入，下同）、⑷國民年金保險費2,885元（含利息
      73元），合計1,219,428元，此有聲請人之財團法人金融
      聯合徵信中心查詢當事人綜合信用報告回覆書、上開債權
      金融機構之陳報狀、上開執行命令、勞動部勞工保險局函
      附卷可按（見本院卷第45至88、97、98、259至261、369
      至371、423頁），均堪認為真實。
  (二)債務人前於108年7月間向當時最大債權金融機構玉山銀行
      申請銀行公會債務協商，成立還款條件為聲請人「自108
      年8月起至118年7月10日止，分120期、年利率百分之5.5
      ，每期繳款3,592元」之分期還款協議，並經臺灣臺北地
      方法院以108年度司消債核字第6342號裁定認可，然債務
      人未依成立之協商條件還款，經玉山銀行通報毀諾等情，
      有聲請人提出之臺灣臺北地方法院108年度司消債核字第6
      342號裁定、前置協商機制協議書、前置協商無擔保債務
      還款分配表暨表決結果為證（見本院卷第89至93頁），並
      有上開財團法人金融聯合徵信中心查詢當事人綜合信用報
      告回覆書在卷可按，堪可認定。
  (三)按債務人必要生活費用，以最近一年衛生福利部或直轄市
      政府所公告當地區每人每月最低生活費1.2倍定之。受扶
      養者之必要生活費用，準用第一項規定計算基準數額，並
      依債務人依法應負擔扶養義務之比例認定之。消債條例第
      64條之2第1項、第2項定有明文。債務人聲請更生或清算
      時所提財產及收入狀況說明書，其表明每月必要支出之數
      額，與消債條例第64條之2第1項、第2項規定之認定標準
      相符者，毋庸記載原因、種類及提出證明文件，亦為消債
      條例施行細則第21之1條第3項所明定。以聲請人自陳毀諾
      之時點即110年7月間其戶籍地臺南市110年度每人每月最
      低生活費13,304元之1.2倍計算，聲請人每月必要生活費
      用即應以15,965元(計算式：13,304元×l.2＝15,965元，元
      以下四捨五入，下同）為認定基準。又聲請人之子陸○豪
      、陸○文分別為92年、95年生，於110年間均尚未成年，其
      於108、109年均無所得，名下無財產，陸○豪、陸○文於11
      0年間每月分別領有低收高中職生活補助6,358元、低收兒
      童補助2,695元等情，有陸○豪、陸○文之戶籍資料、全國
      財產稅總歸戶財產查詢清單、稅務電子閘門財產所得調件
      明細表、臺南市政府社會局函在卷可參（見本院卷第189
      、391、445至451頁），依其年齡及財產、收入狀況，應
      均有受聲請人扶養之必要，其生活費標準，應同以其等戶
      籍地臺南市之110年度每人每月最低生活費用13,304元之1
      .2倍即15,965元為準，又陸○豪、陸○文之母付麗婷依法應
      與聲請人同負扶養義務，是聲請人每月應負擔陸○豪、陸○
      文之生活費用，分別應為4,804元、6,635元【計算式：（
      15,965元－6,358元）÷2＝4,804元，（15,965元－2,695元）
      ÷2＝6,635元】為限，合計聲請人毀諾時自己及依法應受其
      扶養者之必要生活費用為每月27,404元（計算式：15,965
      元＋4,804元＋6,635元＝27,404元）。又聲請人陳稱其自110
      年5月至110年9月為臨時工（工地雜工、臨時性清潔工、
      派報員），無固定雇主及工作地點，每月收入約為20,000
      元，加計每月低收入戶補助2,802元，總計22,802元，並
      提出收入切結書為憑，並有上開永康網寮郵局存摺封面即
      內頁明細在卷可按（見本院卷第275至293頁）；而自聲請
      人所提出彰化商業銀行股份有限公司之存摺存款交易明細
      ，可知聲請人於該銀行之帳戶自108年1月間起至110年10
      月間止，每月均有一定款項匯入，金額自3,000元至25,00
      0元間不等（見本院卷第323至331頁），而聲請人稱此為
      凱得富國際有限公司所給予之車馬費（發傳單、拜訪客戶
      ）及介紹獎金（見本院卷第425頁），核與聲請人所稱其
      於該段時間內任臨時工之收入狀態相符，所得金額亦與聲
      請人所稱收入狀況大致相符，爰認聲請人於110年間之收
      入為每月22,802元。則聲請人於110年間之每月收入22,80
      2元，尚不足支應上開每月必要支出27,404元，顯已無法
      負擔玉山銀行提供之每月償還3,592元之清償方案，且此
      情形已連續3個月以上，應推定聲請人係因不可歸責於己
      之事由，致履行有困難。是以，聲請人雖曾在108年間與
      最大債權金融機構玉山銀行成立前置協商，惟因有消債條
      例第151條第7項但書所定情形存在，故聲請人如有不能清
      償債務之情事，仍得依消債條例之規定，向法院聲請更生
      。
  (四)聲請人主張其現任職於柏克錸公司，擔任保全人員等情，
      業據其提出上開柏克錸公司薪資條、勞工保險被保險人投
      保資料明細為憑。另聲請人有存款2,365元，名下有車牌
      號碼00-0000號自用小客車（下稱系爭汽車）、NHO-5627
      號普通重型機車（下稱系爭機車），有聲請人提出之系爭
      汽車、機車行車執照、永康網寮郵局、台新國際商業銀行
      股份有限公司永康分行、臺灣土地銀行股份有限公司永康
      分行、彰化商業銀行股份有限公司臺南分行、上海商業儲
      蓄銀行股份有限公司永康分行、玉山商業銀行股份有限公
      司南永康分行、臺灣銀行股份有限公司永康分行存摺封面
      及內頁明細、交易明細查詢在卷可參（見本院卷第109、2
      75至344頁）。另聲請人自陳於110年間每月領有低收入戶
      補助2,802元，並有其中華郵政存摺內頁可參（見本院卷
      第271、285、287頁），而依臺南市政府函覆所陳，聲請
      人及陸○豪、陸○文自109年1月迄今仍具低收入戶資格（見
      本院卷第391頁），應認聲請人迄今仍領有此項補助；此
      外查無聲請人另領有其他各類勞工保險給付及社會福利補
      助之情，有臺南市政府函、勞動部勞工保險局函在卷為憑
      （見本院卷第391、423頁），爰以聲請人所提出薪資單所
      示其110年10月、11月、111年1月、2月之月平均收入金額
      30,547元【（21,007元＋30,600元＋34,380元＋36,200元）÷
      4＝30,547元，包含加班費、執勤津貼、尾牙代金】，再加
      計每月低收補助2,802元後，合計每月收入約33,349元，
      作為其償債能力之計算基礎。另聲請人所有之系爭汽車為
      93年8月出廠，已逾本院所知汽車之耐用年限甚多，殘值
      應所剩無幾；另系爭機車則為110年1月出廠，同廠牌型號
      之普通重型機車，新車市值約為66,800元，距本院為裁定
      時約已使用1年7個月，依定律遞減法計算殘值約為21,304
      元。
  (五)以聲請人戶籍地之臺南市111年度每人每月最低生活費14,
      230元之1.2倍計算，債務人每月必要生活費用應以17,076
      元(計算式：14,230元×l.2＝17,076元，元以下四捨五入）
      為認定基準。又聲請人之子女陸○豪、陸○文收入財產狀況
      業如前述，陸○豪自110年8月起已不再領有低收高中職生
      活補助6,358元，陸○文則持續領有低收兒童補助2,695元
      ，此有上開臺南市政府社會局函在卷為憑；而陸○豪、陸○
      文現均尚未成年，且依其財產、收入狀況，應均有受聲請
      人扶養之必要，其生活費標準，應以其等戶籍地臺南市之
      111年度每人每月最低生活費用14,230元之1.2倍即17,076
      元為準，又陸○豪、陸○文之母依法應與聲請人同負扶養義
      務，是聲請人每月應負擔之陸○豪、陸○文生活費用，應分
      別為8,538元、7,191元【計算式：17,076元÷2＝8,538元，
      （17,076元－2,695元）÷2＝7,191元】為限，聲請人陳稱現
      每月須支出陸○豪、陸○文扶養費合計為12,000元，既未逾
      上開金額，應屬合理。綜上，聲請人現每月之必要支出應
      為29,076元（計算式：17,076元＋12,000元＝29,076元）。
  (六)承上，聲請人每月可處分所得扣除自己及依法應受其扶養
      者所必要生活費用後，剩餘4,273元（33,349元－29,076元
      ＝4,273元），而經本院函詢債權人是否願就聲請人積欠之
      無擔保或無優先權債務提供較為優惠之清償方案，惟⑴玉
      山銀行僅回報聲請人積欠之債權額、⑵乙○銀行稱債務人若
      確有協商還款誠意，請本院駁回聲請人之清算之聲請，並
      請聲請人再提起前置協商聲請，將授權最大債權金融機構
      玉山銀行與聲請人協商（最優惠方案為180期、0利率）等
      語，而仍未提供清償方案、⑶裕融公司則迄今仍未獲回覆
      ，此有玉山銀行、乙○（台灣）商業銀行股份有限公司之
      陳報狀在卷可按（見本院卷第259至261、369至371頁），
      尚難認債權人有另提供聲請人清償方案之意願。縱認玉山
      銀行、匯豐銀行仍願沿續原每月繳款3,592元、分120期之
      清償方案，然聲請人尚積欠裕融公司本息合計922,587元
      之債務，且依聲請人現有上開財產，與其所負擔之債務1,
      219,428元相較，相差仍屬懸殊，是衡酌聲請人上開收入
      、財產狀況及所負債務金額，足認聲請人確有不能清償債
      務之虞。
四、綜上所陳，債務人僅係一般消費者，並未從事營業，有不能
    清償債務之虞，復未經本院裁定開始更生程序或許可和解或
    宣告破產，又無消債條例第6條第3項、第82條第2項所定法
    院得駁回清算聲請之事由存在，債務人聲請清算，應屬有據
    。
五、末按，法院裁定開始更生或清算程序後，得命司法事務官進
    行更生或清算程序，必要時得選任律師、會計師或其他適當
    之自然人或法人一人為監督人或管理人，消費者債務清理條
    例第16條第1項定有明文。本件既經本院裁定開始清算程序
    ，爰併依前開規定，命司法事務官進行清算程序。　　
中　　華　　民　　國　 111　　年　　7 　　月　　29　　日
                  民事消債法庭  法　官　張玉萱
以上正本係照原本作成。
本件裁定不得抗告。
本件已於民國111年7月29日下午5時公告
中　　華　　民　　國　　111 　年　　7 　　月　　29　　日
                              書記官  鄭伊汝